最高法院民事判決　　　　　　　九十六年度台上字第八九二號
上　訴　人　財團法人中華民國消費者文教基金會
法定代理人　李鳳翱
訴訟代理人　張智剛律師
被 上訴 人　甲○○
　　　　　　乙○○
共　　 同
訴訟代理人　劉岱音律師
上列當事人間請求侵權行為損害賠償事件，上訴人對於民國九十
五年四月十八日臺灣高等法院第二審判決（九十四年度上字第七
九二號），提起上訴，本院判決如下：
    主  文
原判決廢棄，發回台灣高等法院。
    理  由
本件被上訴人主張：上訴人於民國九十三年二月二十二日、二十
三日分別於台北都會區農產品直銷中心、棉花田等零售商店，購
得伊種植、販賣之有機青江菜（下稱系爭青江菜），委託訴外人
財團法人台北市公農業產銷基金會（下稱公基金會）進行農
藥殘留檢驗。九十二年二月二十七日衛生署曾以署授食字第○九
二九○三六二四號增訂食品中殘留農藥檢驗方法－殺菌劑二硫代
胺基甲酸鹽劑之檢驗（三），並致函行政院農業委員會農業藥物
毒物試驗所，以副本抄送公基金會；該函附件備註：食品中若
有影響檢驗結果之物質，應自行檢討。公基金會具檢驗農藥之
專業能力，應注意系爭青江菜屬十字花科植物含硫醣物質，將
干擾二硫代胺基甲酸鹽類藥劑之檢驗，且無不能注意之情事，竟
疏為注意，將其為硫醣物質所干擾之檢驗結果，誤判有使用二
硫代胺基甲酸鹽類農藥。上訴人不察，於九十三年三月四日收受
檢驗報告後，即於同年五月份於其出版之消費者報導第二七七期
以「有機蔬菜有假！」為標題，「市售有機蔬菜出現管理重大瑕
疵」為副題，專篇報導，指明伊大福、旺來品牌之系爭青江菜，
經測試殘留有二硫代胺基甲酸鹽類○‧五九ｐｐｍ、○‧七四ｐ
ｐｍ之農藥，認伊生產之有機蔬菜為假，並召開記者會公布，使
民眾誤認伊所屬農產品使用農藥，嚴重損害伊名譽，致伊品牌之
有機蔬菜銷路中斷，受有訂單撤回等損失。嗣經臺灣省有機農業
生產協會抽驗，伊生產之有機產品，符合未檢出農藥殘留標準等
情。爰依侵權行為規定求為命上訴人賠償伊名譽之損害各新台幣
（下同）七十五萬元本息及將如原審判決附件之道歉啟事，以寬
二十六公分、長三十五點五公方之篇幅，刊登於聯合報、中國時
報、自由時報、蘋果日報、民生報、及中央日報之全國版頭版，
及上訴人所出版之消費者報導各乙天之判決。（未繫屬本院部分
不予贅述）
上訴人則以：被上訴人所生產、銷售之系爭青江菜經伊委託檢驗
之公基金會以政府公告之檢驗方法，檢驗出殘留有二硫代胺基
甲酸鹽類藥劑，伊依據檢驗結果，認系爭青江菜含殘留農藥，與
有機蔬菜規範不符而予以報導、公布，程序及方法均符合消費者
保護法之規定；至於前述衛生署公告附件之備註，係註明：食品
中若有影響檢驗結果之物質，應自行檢討，而非提醒注意硫醣
干擾素，伊無疏失等語，資為抗辯。
原審廢棄第一審所為被上訴人部分敗訴之判決，改判命上訴人給
付被上訴人各七十五萬元本息，並應將原審判決附件所示道歉啟
事之內容，以寬二十六分、長三十五點五公分之篇幅，刊登於其
所出版之消費者報導、及聯合報、中國時報、自由時報、蘋果日
報、民生報、中央日報之全國版頭版各一天，無非以：被上訴人
主張之上揭事實，有消費者報導、蘋果日報、自由時報、中央日
報、中時晚報、中國時報、聯合報、聯合晚報、訂貨單、中國青
年商店股份有限公司函、估價單、臺灣省有機農業生產協會（九
三）臺機產字第○六三號函等影本在卷及檢驗報告乙冊足憑，堪
信真實。按民法上不法侵害他人之名譽，不論行為人之行為係出
於故意或過失，均應負損害賠償責任，此觀民法第一百八十四條
第一項前段及第一百九十五條第一項之規定自明。構成侵權行為
之過失，包括抽象輕過失即欠缺善良管理人之注意義務在內。行
為人已否盡善良管理人之注意義務，應依事件之特性，分別加以
考量，因行為人之職業、危害之嚴重性、被害法益之輕重、防範
避免危害之代價，而有所不同。基於消費者相對於企業經營者就
技術、資訊、財力等方面，處於弱勢之個體，為保護消費者權益
，促進國民消費生活安全，提昇國民消費生活品質，制定消費者
保護法，並於同法第三條以下定有相關保護措施，以協助、保護
消費者之權益；同法第三章更明定得成立消費者保護團體，於合
於消費者保護法所規定之範圍內，得以團體之力，邀集各領域之
專家，依消費者保護法第二十八條之規定，對企業經營者之商品
或服務價格、品質、標示及其內容，進行調查、比較、檢驗、研
究，並適時發表檢驗、研究結果，以彌補消費者資訊、技術、財
力之不足。上訴人屬消費者保護法第三章所定之消費者保護團體
，依法對被上訴人之系爭青江菜，固得進行農藥殘留之檢驗，惟
青江菜含有硫醣之干擾物質，易使人誤認含有類似二硫代胺基
甲酸鹽類之農藥殘留，故於公布、報導前，仍應邀請該領域之專
家，或政府主管機關就其檢驗結果，再予以專業評價，並經確認
無誤後，始予公布、報導，用以避免因公布、報導不實，侵害生
產商品之企業經營者權益，甚而造成消費者不必要之恐慌，以衡
平消費者保護與企業經營者權益，故消費者保護法第三十一條亦
明文賦予消費者保護團體得請求政府予以必要協助之權。再查，
上訴人委託檢驗之公基金會所出具之檢驗報告，就被上訴人之
系爭青江菜，檢驗結果記載為：「檢體編號：00000000
0－00，檢體名稱：青江菜，檢出農藥及殘留量（ｐｐｍ）：
二硫代胺基甲酸鹽類○．七四，安全容許量（ｐｐｍ）：四．○
○，檢出結果：合格」、「檢體編號：000000000－0
0，檢體名稱：青江菜，檢出農藥及殘留量（ｐｐｍ）：二硫代
胺基甲酸鹽類○．五九，安全容許量（ｐｐｍ）：四．○○，檢
出結果：合格」，亦即受託檢驗之公基金會，就系爭青江菜之
檢驗結果所作之結論為合格，非為上訴人於其消費者報導專篇報
導及其記者會所公佈之不合格；上訴人於九十三年六月十一日函
展群國際法律事務所之（九三）總字第檢○○八號函，說明三中
記載：「……本會於接獲檢驗結果後，旋即進行報告之整理及撰
寫，由於試驗報告內容，除根據實驗室試驗數據，需另經過及綜
合專家的分析、判斷及審核……」等語，惟公基金會以比色法
檢驗結果表明系爭青江菜所含二硫代胺基甲鹽酸類，低於安全容
許量，為合格青江菜。上訴人忽略青江菜含有硫醣之干擾物質
將干擾檢驗結果，竟以系爭青江菜為有機蔬菜，不能任何農藥殘
留，已與檢驗之意旨不符，且疏未注意上開所謂之殘留之農藥是
否與硫醣之干擾物質有關，率以公基金會依政府公告之比色
法檢驗結果，於所出版之消費者報導指明被上訴人所生產之蔬菜
有假，致生損害於被上訴人，其抗辯並無過失，已無可取。次按
消費者保護團體係為彌補消費者技術、資訊、財力不足而成立，
對於所為商品或服務之檢驗及其檢驗之結果，自應有符合該領域
所應具備一般專業程度之期待，而非僅止於一般消費者之認知。
且行政院衛生署關於二硫代胺基甲酸鹽劑之檢測共公告三種方法
：（一）約七十年公告為比色法，（二）於八十九年一月十一日
以衛署字第八九○○二二二二號公告為上部空間採樣氣相層析法
，（三）九十二年二月二十七日以署授食字第○九二九二○三六
二四號函公告為高效液相層析法，有行政院農業委員會農業藥物
毒物試驗所九十三年八月三日藥試殘字第○九三二五○五五三九
號函在卷足憑。本件公基金會檢驗系爭青江菜係採取行政院衛
生署七十七年三月出版之常用食品檢驗方法專輯－食品中農藥殘
留劑量（胺基二硫代甲酸鹽劑）之檢驗方法，即行政院衛生署約
於七十年公告之比色法，此為上訴人所不爭執，且有認證書、證
人即行政院農業委員會藥物毒物試驗所組長翁愫慎及公基金會
檢驗主任孔繁慧之證述可憑，堪信真實。證人翁愫慎證稱：二硫
代胺基甲酸鹽類是殺菌劑的一類，與別的農藥檢驗的方式不同，
公告有三種檢驗方法，最早的方法是比色法，第二種方法是將其
直接氣化後，用氣象層析儀來測二硫化碳，第三種方法是用高效
液態層析分析儀來測。因為檢驗的方法、機制不一樣，檢驗結果
會有差異，最後的方法是最準的，也是最不好分析的。比色法是
用酸化方式，將作物及農藥通通加上強硫酸把它酸化，會產生二
硫化碳以成色劑顯現，但產生硫的東西有很多，十字花科植物因
為有硫醣成分，容易造成誤判，且並非每一種十字花科的硫醣
成分都相同，會因品種、種植方式或採收時間而有差異。檢驗
二硫代胺基甲酸鹽類時，假如超過安全標準，有幾個處理方法，
一個是再用第二、三種方法再行確認，另一種方法就是洗滌後再
行檢驗，以判斷有無干擾物質干擾檢驗結果等語。上訴人委託檢
驗之公基金會對於系爭青江菜屬十字花科植物含硫醣物質，
於分析、檢測過程中，加酸反應可能釋出二硫化碳，將干擾檢測
二硫代胺基甲酸鹽類之檢驗結果，該基金會應具專業知識及判斷
之能力，亦有證人孔繁慧證稱：專業上是可以知道、有能力去判
斷有干擾的可能等語可憑。誠如上訴人抗辯有機蔬菜不得使用農
藥，不得檢出殘留農藥，一旦被檢出殘留農藥，經公佈、報導後
其嚴重性，與一般農產品被檢出超過安全標準，生產之農民將被
處罰相較，有過之無不及，而一般農產品被檢出超過安全標準，
多以政府所公告其他兩種方法，再予以檢驗，以昭慎重；上訴人
不僅未再以其他兩種方法予以檢驗，亦未將檢體清洗後再行檢驗
，忽略系爭青江菜含硫醣之干擾物質可能干擾檢驗結果。且檢
驗報告之公布不僅涉及農民生計，亦與大眾權益攸關，上訴人依
法本得要求檢驗機關再以其他兩種方法檢驗或請求政府予以必要
協助，以確定是否存有上開干擾因素，其未善盡確認真實之注意
義務，實有過失，至為明確；上訴人徒以衛生署之前述函文未指
明應注意硫醣為干擾物質，及公基金會係依政府公告之比色
法檢驗，抗辯其無過失，自無可採。被上訴人主張因上訴人未善
盡確認真實之責，就系爭青江菜內含物質將干擾之檢驗結果，於
其消費者報導為專篇報導、並召開記者會誤認系爭青江菜有農藥
殘留，全國各大報即於翌日同步刊登是項訊息，致被上訴人名譽
受損，爰依侵權行為規定請求損害賠償，於法尚無不合等語，為
其判斷之基礎。
查本件上訴人將被上訴人所種植之青江菜送請公基金會檢驗時
，係委託其進行農藥殘留檢驗，檢驗結果雖認有微量之農藥殘留
，但低於行政院衛生署九十二年十一月五日以衛署食字第○九二
○四○二七一五號公布之殘留農藥安全容許量四ｐｐｍ，因認檢
驗結果為合格，乃原審確定之事實。公基金會既係受託進行一
般蔬菜之農藥殘留檢驗，則其檢驗結果發覺殘留農藥符合標準，
似無再進一步以氣象層析儀或高效液態層析分析儀予以檢驗之必
要，原審認公基金會未進一步依其他方式檢驗，為有過失，已
難謂洽。又其進一步認定上訴人因未發現公基金會上開過失，
而應負過失責任，並有未當。次查原審認上訴人係消費者保護團
體，對於檢驗結果應負善良管理人之注意義務，因未善盡確認真
實之義務實有過失云云，惟對該注意義務之內容為何、上訴人係
如何違背其注意義務及對於一般蔬菜及有機蔬菜之檢驗方法有無
差別等事項，悉未調查審認，即以公基金會之檢驗結果有疏失
作為上訴人應負過失責任之判斷標準，不免速斷。末查上訴人主
張有機蔬菜不能有任何農藥殘留，被上訴人所生產之蔬菜有假，
被上訴人則辯稱系爭青江菜並無農藥殘留，屬合格之有機蔬菜，
兩造既有爭執，究竟公基金會所驗出之上開農藥殘留值係導因
於青江菜所含之硫醣干擾物質所致，抑確屬真正之農藥殘留。
茍屬後者，該殘留量是否已逾越有機蔬菜之安全標準，以及上訴
人前揭有機蔬菜不能有任何農藥殘留之主張所憑依據為何，均待
釐清。本件事實未明，本院無從為法律上之判斷。上訴論旨，指
摘原判決不當，求予廢棄，非無理由。
據上論結，本件上訴為有理由。依民事訴訟法第四百七十七條第
一項、第四百七十八條第二項，判決如主文。
中　　華　　民　　國　九十六　年　　四　　月　二十六　日
                      最高法院民事第六庭
                          審判長法官  許　朝　雄
                                法官  謝　正　勝
                                法官  鄭　玉　山
                                法官  吳　麗　女
                                法官  袁　靜　文
      本件正本證明與原本無異
                                      書  記  官
中　　華　　民　　國　九十六　年　　五　　月　　七　　日
                                                      Ｑ
